最高法院刑事判決　　　　　　　　　　　　　　　　　八十六年度台覆字第九四號
　　被　　　告　甲○○
　　選任辯護人　古嘉諄律師
　　　　　　　　郭宏義律師
　　被　　　告　乙○○
　　　　　　　　丙○○
右被告等因煙毒案件，經台灣高等法院中華民國八十六年四月十五日終審更審判決（
八十六年度重上更(三)字第三號，起訴案號：台灣板橋地方法院檢察署八十三年度偵字
第一五九六八號）後，送請覆判，本院判決如左：
    主  文
原判決撤銷，發回台灣高等法院更審。
    理  由
本件原判決認定被告丙○○綽號「阿國」，係香港人。於民國八十三年九月四日或五
日，受香港姓名不詳綽號「阿龍」之成年人唆使，基於與「阿龍」共同在台灣販賣毒
品海洛因營利之犯意聯絡，來台為「阿龍」代覓海洛因之買主，並負責聯繫工作。另
與「阿龍」屬同一國際販毒集團，姓名不詳綽號「阿立」之成年男子，在泰國曼谷指
示綽號「阿關」之被告甲○○前來台灣擔任販賣毒品之交通工作，並應允事成後給付
甲○○泰幣十萬元為報酬。甲○○即基於共同販賣毒品之意思，依命行事，乃於八十
三年九月八日由新加坡搭機來臺，投宿臺北市○○街國宣飯店。同月十日中午，有一
不詳姓名之成年男子至國宣飯店將甲○○帶至臺北火車站旅客寄物處，交付一寄物櫃
鑰匙後離去。甲○○取得鑰匙後，即依「阿立」之指示，以0000000號呼叫九
八九之電話秘書與丙○○相約，於同月十一日中午在同市○○○路富都大飯店咖啡廳
見面。甲○○告知丙○○已取得海洛因，丙○○表示無處存放，要求甲○○暫代保管
，並允諾將儘速處理覓妥買主。甲○○於同月十二日下午，獨赴臺北車站寄物櫃內拿
取圓柱狀海洛因二十五塊（以ＹＳＬ香煙禮盒紙盒及燕麥酥餅紙袋包裝妥當，裝置於
ＹＳＬ香菸禮盒手提塑膠袋），攜回飯店存放。同月十四日，甲○○告知丙○○已取
回海洛因，並謂覺得國宣飯店出入人員複雜，丙○○即指示甲○○轉往同市○○○路
○段第一大飯店，甲○○遂攜海洛因遷往第一大飯店九二四號房住宿，並向丙○○告
知行蹤。又丙○○於得知甲○○已取得海洛因之後，於八十三年九月十三日或十四日
與曾向其表明欲購買海洛因之被告乙○○聯絡。乙○○由於其同居人入高雄市長庚醫
院手術及積欠周志明（已判決確定）、李朝文新台幣（下同）數百萬元債務，而需款
孔急，乃萌生販賣毒品之犯意。惟因資金不足，遂於八十三年九月十四日聯絡周志明
，要求周志明資助販入毒品，俟毒品脫手，即清償欠款。周志明為圖早日受償，竟基
於幫助販賣毒品之犯意，予以允諾，迨八十三年九月十四日乙○○與丙○○相約於翌
（十五）日中午在臺北市○○○路○段五十一號隨緣居茶藝館進行毒品交易。乙○○
乃邀集周志明於八十三年九月十五日上午至高雄長庚醫院三○九病房見面。周志明依
約至醫院交付二十萬元購毒款後，乙○○即與周志明及原在長庚醫院看護乙○○同居
人之陳清江一同下樓欲北上台北，在醫院大廳適遇前來討債之李朝文及李某同居人陳
春華。乙○○告以將至台北籌款，五人隨即一起搭機北上（陳清江、李朝文、陳春華
並未參與乙○○販賣毒品犯罪）。至達隨緣居茶藝館後，丙○○與甲○○已在內等候
。乙○○先領其餘四人至三樓闢室飲茶，旋下樓會見丙○○。丙○○見乙○○到後，
即遣甲○○返回飯店等候，由丙○○單獨與乙○○商談價錢與數量，最後以八個圓柱
狀海洛因二百五十萬元之價格成交，而丙○○也允許乙○○先支付部分款項九十萬元
即可。交易既成，丙○○隨即至甲○○投宿房間內取出八塊圓柱狀海洛因（含以燕麥
酥餅包裝之海洛因），置入一手提紙袋內，與甲○○一同攜至台北市○○○路○段四
十一巷十二號之甜蕃茄咖啡陶藝坊（以下簡稱甜蕃茄咖啡坊），並指示甲○○攜帶毒
品在該坊內等候，隨即返回隨緣居茶藝館乙○○包廂內。乙○○遂指示周志明攜款尾
隨丙○○至甜蕃茄咖啡坊。周志明將九十萬元交予丙○○，預先在該處等候之甲○○
即將裝有八塊圓柱狀海洛因之紙袋置於桌旁，由周志明攜回隨緣居茶藝館。經乙○○
檢視無誤後，囑周志明先將毒品帶回高雄（周志明本以幫助乙○○販賣毒品之犯意資
助乙○○，惟周志明嗣後已參與販賣毒品之構成要件）。同日下午四時四十分許，周
志明走出該茶藝館，隨即為在該處監控多時之法務部調查局北部地區機動工作組及航
業海員調查處之調查員當場逮獲，扣得如附表貳編號一至三所載之物品。並隨即分頭
逮捕乙○○、丙○○、甲○○等，並扣得如附表壹編號一至三及附表貳編號四、五所
示之物品。嗣復經甲○○之供述，由臺灣板橋地方法院檢察署檢察官率同調查員至甲
○○下榻之臺北市○○○路第一飯店九二四號房內另搜獲如附表壹編號四至六所示之
物品等情。因而維持初審關於丙○○、甲○○販賣毒品部分之判決，駁回丙○○、甲
○○在終審之上訴；及撤銷初審關於乙○○部分之判決，改判論處乙○○共同販賣毒
品之罪刑，固非無見。
惟查：(一)按審理事實之法院，對於案內一切證據，除認為不必要者外，均應詳為調查
，然後基於調查所得之心證，以為判斷事實之基礎，如有應行調查之證據未經依法調
查，率予判決，即屬違背法令。原判決謂被告甲○○受國際販毒集團姓名不詳綽號「
阿立」之成年男子指示，來台擔任販賣毒品之交通工作，甲○○即依命於八十三年九
月八日搭機來台，投宿上開國宣飯店，收受一不詳姓名男子交付之台北火車站寄物櫃
鑰匙後，依綽號「阿立」之指示，與被告丙○○聯絡，並獨赴台北火車站寄物櫃取出
上開二十五塊海洛因，攜回飯店保管。丙○○於得知甲○○取得上開海洛因後，即與
被告乙○○相約於八十三年九月十五日，在上開隨緣居茶藝館商討買賣海洛因事宜。
於乙○○到達該茶藝館後，丙○○即遣甲○○返回飯店等候，由其單獨與乙○○商談
買賣毒品之價錢與數量。談成後，再由丙○○至飯店取出海洛因，與甲○○一同攜至
上開甜蕃茄咖啡陶藝坊，指示甲○○持毒品在該坊等候，由丙○○至上開隨緣居茶藝
館，帶周志明至上開咖啡陶藝坊，將交易之海洛因交周志明回上開茶藝館交予乙
○○云云。如果所認無訛，則甲○○似僅受綽號「阿立」者之指示，來台取出毒品、
交予丙○○販賣之工作，並未參與毒品買賣之價錢及數量事宜。其所為是否僅為上開
販賣毒品之工作分擔，而無與綽號「阿立」者等人販賣牟利之犯意聯絡﹖尚非無疑。
其實情如何﹖與認定本件犯罪事實至有關係。原審未詳予調查，遽謂甲○○與丙○○
及綽號「阿龍」、「阿立」者間，互有犯意聯絡，顯屬違誤。(二)原判決謂其附表壹編
號二、三之呼叫器一個、電話卡套一張，係丙○○所有供販賣毒品所用之物；附表貳
編號四之行動電話二支，編號五其中之呼叫器一個，係乙○○所有供販賣毒品所用之
物云云，但其為此項認定之證據何在﹖判決理由並未加以說明，不無認定事實不憑證
據之違法。又肅清煙毒條例第十三條第一項，係刑法第三十八條第一項第二款第三款
、第三項但書之特別規定。故犯販賣毒品者，其犯罪所用或因犯罪所得之財物，均應
依肅清煙毒條例第十三條第一項規定宣告沒收。原判決既認定其附表壹、貳所列，除
海洛因外，均係被告等供販賣毒品所用之物，或販賣毒品所得之金錢，除適用肅清煙
毒條例第十三條第一項規定宣告沒收外，竟復引用刑法第三十八條第一項第二款第三
款，亦欠妥適。本件原判決認定事實尚有不當，應認仍有發回更審之原因。又犯肅清
煙毒條例之罪者，以地方法院或其分院為初審，高等法院或其分院為終審，其經高等
法院或其分院判處死刑或無期徒刑之案件，應由該法院於送達判決後十日內，送本院
覆判，該條例第十六條定有明文。其應依此項特別程序辦理者，被告之聲請覆判，祇
係促請原審法院為職權之發動，本院仍應依覆判程序辦理，故被告乙○○之聲請覆判
，不另從程序上予以駁回，附予明。
據上論結，應依肅清煙毒條例第十七條第三款，判決如主文。
中      華      民      國    八十六    年      六      月     二十     日
                              最高法院刑事第十庭
                                  審判長法官  吳  雄  銘
                                        法官  池  啟  明
                                        法官  陳  宗  鎮
                                        法官  石  木  欽
                                        法官  吳  火  川
      右正本證明與原本無異
                                              書  記  官
中      華      民      國    八十六    年      六      月     二十四   日
